臺灣彰化地方法院民事判決　99年度醫字第1號
原　　　告　葉青榕
被　　　告　財團法人彰化基督教醫院
法定代理人　郭守仁
被　　　告　陳建民
共　　　同
訴訟代理人　洪良凡律師
上列當事人間請求損害賠償事件，本院於民國100年4月12日言詞
辯論終結，判決如下：
    主      文
原告之訴及假執行之聲請均駁回。
訴訟費用新臺幣貳萬零捌佰元由原告負擔。
    事實及理由
壹、程序方面：
    本件原告經合法通知，未於最後言詞辯論期日到場，核無民
    事訴訟法第386條所列各款情形，爰依被告之聲請，由其一
    造辯論而為判決。
貳、實體方面：
一、原告起訴主張：原告因早上起床時腰椎會疼痛，經向被告財
    團法人彰化基督教醫院（下稱被告醫院）求診，由該院醫師
    即被告陳建民（下稱被告醫師）診治，經檢查為腰部椎間盤
    突出壓迫神經，被告醫師建議開刀，並稱此為小手術，風險
    低，成功率高，且不須住院，隔日即可上班，不影響工作，
    原告方決定於民國98年7月30日在被告醫院由被告醫師進行
    內視鏡椎間盤切除手術（下稱系爭手術）。詎被告醫師在個
    人專業中有疏忽，導致手術失敗，不僅原來症狀未變好，甚
    至症狀加劇，整個人無法動彈，一動即疼痛難耐，經向被告
    醫師爭執，被告醫師請主任醫師診察，決定再做一次核磁共
    振檢視，發現原突出之椎盤並未切除，遂於隔日即98年7月3
    1日由被告醫院之另一位醫師進行第2次手術。該次手術後，
    雖有降低全身一動就疼痛之症狀，但又出現左腳酸麻無力疼
    痛之症狀，被告醫院之主任醫師表示只須休息半個月左右即
    可復原，但原告之左腳依舊酸麻疼痛，多次與被告醫院交涉
    無效後，於第2次手術8天後即決定出院返家休養，經20 多
    日仍未好轉，左腳酸麻疼痛無力症狀未見減輕，遂轉向訴外
    人即長庚醫療財團法人嘉義長庚紀念醫院（下稱長庚紀念醫
    院）求診，經該院醫師檢查後，發現原開刀處仍有東西壓迫
    著神經，便建議立即開刀，避免係第2次手術時未處理好傷
    口，造成血塊與神經形成混合壓迫，造成更嚴重後果，因此
    又於98年8月27日在長庚紀念醫院進行第3次手術，術後左腳
    疼痛酸麻無力之症狀雖有減緩，但恢復期需要相當長的時間
    ，此次手術後共休養兩個半月，之後返回工作單位上班，經
    上班6個月後，發現因腰間無法長時間支撐，否則就會疼痛
    ，已無法繼續工作，遂決定辦理退休。被告醫師聲稱手術為
    小手術、無風險，然原告為此接連進行3次手術，以致無法
    工作，甚至影響平日作息，原告因被告醫師施行系爭手術之
    疏失，受有請假4個月不能工作之損失，以原告月薪新臺幣
    （下同）7萬元計算，共損失28萬元，又原告若繼續工作，1
    年可存25萬元，因被告醫師手術失當需提前4年退休造成100
    萬元損失，另請求精神上損害賠償72萬元，以上合計200萬
    元損害應由被告醫師賠償，被告醫院為被告醫師僱用人，應
    負連帶賠償責任，爰依侵權行為之法律關係提起本件訴訟等
    語。並聲明：(一)被告應連帶給付原告200萬元；(二)願供擔保
    請准宣告假執行。
二、被告均以：
（一）原告於98年7月間至被告醫院向被告醫師求診，原告當時
      即主訴「下背痛及腿痛」，經被告醫師檢查後診斷原告係
      罹患「腰椎第4/第5椎間盤突出合併神經根病變」，而原
      告之磁振造影檢查（MRI）亦顯示其第4/第5椎間盤有退化
      現象，被告醫師將檢查結果告訴原告，並建議原告可考慮
      接受內視鏡椎間盤切除手術，將突出部分之椎間盤切除，
      但退化部分之椎間盤仍予保留，被告醫師並告知原告，該
      手術成功機率大約80％至90％，經原告同意後安排於98年
      7月30日進行系爭手術。椎間盤是連接兩椎體之間的盤狀
      纖維軟骨結構，使脊椎可以在相當的角度之間活動，有如
      避震器之功能。一般而言，當患者出現持續性下背疼痛，
      且疼痛可延伸至大、小腿，甚至造成腿部酸麻無力，最常
      見之病因之一是腰椎間盤向後突出，造成直接壓迫神經根
      ，而90％以上之腰椎間盤突出發生於下面兩節（第4-5腰
      椎間及第5腰-第1薦椎間），會造成腰痛、腿麻、下肢疼
      痛、甚至不良於行之椎間盤突出症狀。原告求診時主訴「
      下背痛、腿痛」、「左腳麻痛及下背痛一個多月」之症狀
      ，與被告醫師診斷原告「腰椎第4/第5椎間盤突出合併神
      經根病變」以及前述說明完全吻合，被告醫師在原告之住
      院病歷中亦記載原告是因下背痛與左腿痛一個月，到被告
      醫院求診經安排接受內視鏡手術，再對照98年7月30日之
      護理記錄記載「patient由恢復室推床回ward（病房），
      本身左眼受傷開刀一次，現視力可，主訴左腳麻痛及下背
      痛一個多月，故入院開刀」，則由原告之主訴及前述說明
      ，可知原告稱其術前「左腿不會有無力酸麻疼痛之症狀」
      並非事實。
（二）被告醫師建議原告考慮採內視鏡手術治療，是考量原告腰
      椎第4/第5椎間盤突出合併神經根病變之情況，若採傳統
      式之腰背部椎間盤切除手術，雖然能達到止痛之治療效果
      ，但手術、住院和恢復時間都較長。傳統手術中常會影響
      脊突、椎板和肌肉，在術後往往造成病患仍有些酸痛，若
      採內視鏡手術，則有手術傷口較小、手術所需時間較短、
      在局部或靜脈注射麻醉之情況下即可進行、手術後不會影
      響腰椎穩定度及造成神經根損傷機率相對減少等優點。98
      年7月30日手術當天，被告醫師係以wolf內視鏡從原告身
      體側邊進入原告之腰椎第4/第5椎間盤，將原告突出部份
      椎間盤之髓核做減壓手術。從側面進入之好處是可以循人
      體天然孔隙進入，且可避免術後沾黏問題，針對腰椎第4/
      第5椎間盤突出，採取wolf內視鏡系統者，常規上均從病
      人身體側面進入，若從身體正後方進入則須磨開椎板，對
      病人較為不利，除非是第5腰-第1薦椎間之椎間盤突出，
      因為會被髂股脊擋到，只能從正後方進入。被告醫師於98
      年7月30日手術當日依照術前說明將原告突出之椎間盤切
      除，仍保留未突出部份之椎間盤，原告自麻醉甦醒後，覺
      得仍有疼痛感，經安排核磁共振檢查後發現有一小部份突
      出之椎間盤未摘除持續壓迫神經根，經被告醫師與訴外人
      即被告醫院神經外科另一位鄭醫師討論後，原告於98年7
      月31日接受鄭醫師之顯微鏡腰椎間盤手術，將突出部分之
      椎間盤摘除，解除突出部分對神經根之壓迫，原告之疼痛
      也隨即消失，整體醫療過程並無任何疏失之處。
（三）原告指稱其左腿在接受被告醫師手術後，始出現酸麻疼痛
      現象，惟原告在術前左腿部即有痛、麻現象，故其左腿麻
      、痛並非術後才出現的症狀，業如前述，再者，酸麻、疼
      痛均屬主觀認知，並無客觀量化標準，原告是否確有其聲
      稱之不適症狀，亦有疑問。另據知，原告自被告醫院出院
      後，另行前往長庚紀念醫院接受第3次手術，該次手術係
      採傳統椎間盤切除手術，將原告第4/第5腰椎之椎間盤之
      大部分均予切除，因椎間盤遭大部分切除後，該部位椎體
      欠缺椎間盤作為緩衝，可能造成脊椎穩定度不足，椎體間
      距減少或脊椎滑脫造成神經壓迫等，因此原告所稱之不適
      現象，難謂與被告醫師之醫療行為有相當因果關係。被告
      醫師就本件醫療過程既無過失，被告醫院已盡選任及監督
      之相當注意，原告主張被告應對其負連帶損害賠償責任，
      顯屬無據等語，資為抗辯。
（四）並均聲明：(一)原告之訴駁回；(二)如受不利判決，願供擔保
      請准宣告免為假執行。
三、查原告主張其於98年間因腰部疼痛至被告醫院就診，經被告
    醫師診斷有椎間盤突出症狀，而於98年7月30日由被告醫師
    施行系爭手術，復於98年7月31日由同院另一醫師施行第2次
    手術，再於98年8月27日在長庚紀念醫院接受第3次手術之事
    實，有原告於被告醫院及長庚紀念醫院之病歷資料可稽（見
    外放證物），且為被告所不爭執，堪信為真實。
四、原告主張其於系爭手術後有左腳疼痛酸麻無力之情形，係因
    被告醫師施行系爭手術時有疏失所致，造成其受有上開損害
    等情，為被告所否認，並以前詞置辯。經查：
（一）按當事人主張有利於己之事實者，就其事實有舉證之責任
      ，民事訴訟法第277條前段定有明文。又侵權行為所發生
      之損害賠償請求權，以有故意或過失不法侵害他人權利為
      其成立要件，若其行為並無故意或過失，即無賠償之可言
      ，最高法院著有54年臺上字第1523號判例可稽。原告主張
      因被告醫師手術失當，造成原告左腳酸麻無力疼痛而受有
      上開損害乙情，既為被告所否認，是原告就其主張之前揭
      事實，即負有舉證證明之責任。
（二）查原告係於98年6月24日至被告醫院求診，由被告醫師診
      治，當時即主訴下背痛及左下肢疼痛，被告醫師給予止痛
      藥物，嗣原告於98年7月1日複診，仍主訴疼痛，被告醫師
      再給予藥物，並安排磁振造影檢查（MRI），98年7月7日
      之磁振造影顯示原告有腰椎第4/5間之椎間盤突出。原告
      於98年7月24日門診時，仍主訴下背痛、左下肢疼痛及麻
      木達一個月之久，故於98年7月30日住院由被告醫師執行
      系爭手術等情，有原告於被告醫院之病歷資料附卷可佐，
      足見原告於系爭手術前已有左腳疼痛麻木之現象，則原告
      主張係因被告醫師施行系爭手術有疏失導致其左腳酸麻疼
      痛等情，已屬有疑。
（三）又本院依原告聲請，將原告在被告醫院及長庚紀念醫院就
      診之病歷資料及相關影像檢驗光碟，送請行政院衛生署醫
      事審議委員會，就「（一）依原告於98年7月7日在被告醫
      院就診之磁振造影結果，其第4/第5椎間盤有無退化現象
      ？椎間盤有無突出？依其病況是否會造成左腿無力、酸麻
      、疼痛之現象？（二）原告於98年7月30日在被告醫院接
      受之手術（第1次手術）是何種手術？手術內容為何？手
      術結果為何？（三）原告於98年7月31日在被告醫院接受
      之手術（第2次手術）是何種手術？手術內容為何？手術
      結果為何？原告於上開第1次手術後，復於翌日即接受第2
      次手術，其原因為何？是否因第1次手術醫師有何違失之
      處？（四）依原告98年7月30日、7月31日術後之磁振造影
      結果，原告椎間盤突出部分是否已清除？患處有無壓迫？
      （五）原告表示於98年7月30日、7月31日施行手術後，其
      有腿部無力、酸麻、疼痛，不能提重物，不能久站等現象
      ，是否可能係其退化之椎間盤所造成？能否判斷是否因其
      第1次手術或第2次手術所造成？（六）原告自被告醫院出
      院前之肌力是否已恢復？（七）原告於98年8月27日在長
      庚紀念醫院接受之手術（第3次手術）是何種手術？手術
      內容為何？手術結果為何？原告於上開第1、2次手術後，
      復接受第3次手術，其原因為何？是否因第1、2次手術醫
      師有何違失之處？」等事項進行鑑定後，據該委員會函覆
      鑑定結果為：「（一）依病人於98年7月7日在彰化基督教
      醫院就診之磁振造影檢查，結果其第4/第5椎間盤有退化
      現象，椎間盤有突出，依其病況是會造成左腿無力、酸麻
      、疼痛之現象。（二）病人於98年7月30日在彰化基督教
      醫院接受之手術（第1次手術）是內視鏡椎間盤切除手術
      ，手術內容為椎間盤切除術，手術結果為有切除0.7×0.7
      ×0.4cm椎間盤。（三）病人於98年7月31日在彰化基督教
      醫院接受之手術（第2次手術）是顯微鏡椎間盤切除術，
      手術內容、手術結果為手術切除1×0.4×0.3cm椎間盤。
      病人於上開第1次手術後，復於翌日即接受第2次手術，其
      原因為因內視鏡視野有限，難以將所有突出物切除乾淨，
      乃此類手術方式之限制，故術後仍有椎間盤突出壓迫神經
      ，尚難認有疏失之處。（四）依病人98年7月30日、7月31
      日術後之磁振造影結果，於7月31日再手術前之磁振造影
      顯示仍有椎間盤突出及壓迫，7月31日手術後之磁振造影
      顯示已無椎間盤突出。（五）病人表示於98年7月30日、7
      月31日施行手術後，其有腿部無力、酸麻、疼痛、不能提
      重物及不能久站等現象，可能係其退化之椎間盤所造成。
      因術前已有此症狀，故不能認為是因第1次手術或第2次手
      術所造成。（六）根據彰化基督教醫院病歷紀錄，病人術
      前肌力為4分，出院前已達4~5分，故出院前肌力應已比術
      前進步。（七）病人於98年8月27日在長庚紀念醫院接受
      之手術（第3次手術）是腰椎第4節椎弓及4/5節椎間盤切
      除手術，手術結果病況改善。病人於上開第1、2次手術後
      ，復接受第3次手術，其原因為椎間盤突出復發。因自彰
      化基督教醫院出院時，磁振造影顯示已無椎間盤突出，所
      以應該是復發所致，而非手術醫師之違失。綜上，由於98
      年7月24日之門診記錄即顯示病人當時已有左下肢疼痛及
      麻木之症狀，當時神經功能為左下肢已有無力之現象（肌
      力4分）。病人術後肌力並未因手術而有降低（有4-5分，
      至長庚紀念醫院時仍有4＋分），且手術之病理標本也未
      見有切到神經組織。因此病人術後之症狀，只能表示其原
      有症狀經手術治療後沒有顯著改善，依據病歷紀錄，不能
      認為是由陳醫師之手術有疏失，或疏失而傷及神經所造成
      。」，此有行政院衛生署100年3月9日衛署醫字第1000205
      464號函檢附之行政院衛生署醫事審議委員會編號0000000
      號鑑定書在卷可稽（見本院卷第69頁至第71頁反面）。由
      上開鑑定意見可知，被告醫師對原告第4/第5椎間盤退化
      、椎間盤突出等病症施行系爭手術，應屬正確妥適，且未
      發現被告醫師施行系爭手術有何疏失之處，則原告主張被
      告醫師為其進行系爭手術有所疏失，尚非有據。
五、綜上所述，被告醫師為原告施行系爭手術，尚乏證據證明有
    何無過失之處，被告醫師自毋庸負賠償責任，其僱用人即被
    告醫院亦毋庸負連帶賠償責任，從而，原告本於侵權行為之
    法律關係，訴請被告連帶給付200萬元，為無理由，為無理
    由，不應准許。原告之訴既經駁回，其假執行之聲請亦失所
    附麗，應併予駁回。
六、本件事證已臻明確，兩造其餘之攻擊防禦方法及所提之證據
    ，經審酌後認與判決結果不生影響，爰毋庸一一論述，併此
    敘明。
七、訴訟費用負擔之依據：民事訴訟法第78條。
中    華    民    國  100    年    4    月    26    日
                  民事第三庭    法  官  尚安雅
以上正本係照原本作成。
如對判決上訴，應於判決送達後20日內向本院提出上訴狀（須附
繕本）。如委任律師提起上訴者，應一併繳納上訴審裁判費。
中    華    民    國   100   年    5    月    2     日
                                書記官  陳文俊